【裁判字號】    95,交聲,1417
【裁判日期】    951130
【裁判案由】    交管條例聲異
【裁判全文】
臺灣板橋地方法院交通事件裁定        95年度交聲字第1417號
原處分機關  臺北市交通事件裁決所
異  議  人
即受處分人  甲○○
上列異議人即受處分人因違反道路交通管理處罰條例案件，對於
臺北市交通事件裁決所95年8 月1 日所為之處分（原處分案號：
北市裁四字第裁22-AEU015747號），聲明異議，本院裁定如下：
    主  文
原處分關於罰鍰新臺幣伍萬柒仟元部分撤銷。
上開罰鍰撤銷部分，不罰。
其餘異議駁回。
    理  由
一、原處分機關係以異議人即受處分人甲○○於民國95年2 月25
    日上午8 時23分許，酒後駕駛車號0732-GW 號自用小客車，
    行經臺北市○○○路右轉忠孝東路時，撞及路旁公共電話亭
    肇事，經警到場處理，測得其呼氣酒精濃度達每公升0.58毫
    克，超過規定標準值，經警舉發違規移送，因依道路交通管
    理處罰條例第35條第1 項第1 款，裁處罰鍰新臺幣五萬七千
    元，並吊扣駕駛執照十二個月。
二、本件異議人具狀陳稱：伊於上開時地，酒後違規駕駛上開汽
    車之事實，前業經臺灣臺北地方法院檢察署檢察官於95 年4
    月20日以95年度偵字第6081號緩起訴處分在案，原處分機關
    復就同一事實裁罰，實難理解，爰提出聲明異議等語。經查
    ：
    (一)按道路交通管理處罰條例第35條規定，業於94年12月28日
      修正公布，並經行政院命令定自95年7 月1 日起施行；又
      按行為後法律有變更者，適用行政機關最初裁處時之法律
      ，但裁處前之法律有利於受處罰者，適用最有利於受處罰
      者之規定，行政罰法第5 條亦定有明文。本件異議人上開
      駕駛汽車酒精濃度超過規定標準之違規事實，為其所不爭
      執，核其所為係違反道路交通管理處罰條例第35條第1 項
      第1 款規定，又該項規定於上述修正時並無更異處罰規定
      內容，是依上述說明規定，本件原處分機關裁處之時間，
      係於95年8 月1 日，自應適用修正後之新法予以裁處，合
      先敘明。
    (二)又按行政罰法第26條規定：「一行為同時觸犯刑事法律及
      違反行政法上義務規定者，依刑事法律處罰之。但其行為
      應處以其他種類行政罰或得沒入之物而未經法院宣告沒收
      者，亦得裁處之。」「前項行為如經不起訴處分或為無罪
      、免訴、不受理、不付審理之裁判確定者，得依違反行政
      法上義務規定裁處之」，此即所謂一事不二罰原則；因此
      一行為同時觸犯刑事法律及違反行政法上義務規定時，由
      於刑罰（包括自由刑、罰金刑）與行政罰（罰鍰）同屬對
      不法行為之制裁，而刑罰之懲罰作用較強，故依刑事法律
      處罰，即足資警惕時，實無一事二罰再處行政罰之必要，
      且刑事法律處罰，由法院依法定程序為之，較符合正當法
      律秩序，應予優先適用，但罰鍰以外之沒入或其他種類行
      政罰（指裁罰性之不利處分，包括限制或禁止行為之吊扣
      證照處分），因兼具維護公共秩序之作用，為達行政目的
      ，行政機關仍得併予裁處。次按被告所犯為死刑、無期徒
      刑或最輕本刑三年以上有期徒刑以外之罪，檢察官參酌刑
      法第57條所列事項及公共利益之維護，認以緩起訴為適當
      者，得定一年以上三年以下之緩起訴期間為緩起訴處分，
      其期間自緩起訴處分確定之日起算；又被告於緩起訴期間
      內，有下列情形之一者，檢察官得依職權或依告訴人之聲
      請撤銷原處分，繼續偵查或起訴：(1)於期間內故意更犯有
      期徒刑以上刑之罪，經檢察官提起公訴者；(2)緩起訴前，
      因故意犯他罪，而在緩起訴期間內受有期徒刑以上刑之宣
      告者；(3)違背第253 條之2 第1 項各款之應遵守或履行事
      項者，刑事訴訟法第253 條之1 第1 項、第253 條之3 第
      1 項分別定有明文。準此，被告經檢察官為「緩起訴」處
      分者，於「緩起訴」之猶豫期間內，其最後是否會被檢察
      官提起公訴，猶懸而未定，檢察官於期間內，可對被告繼
      續觀察，此時若被告顯無反省警惕之情或根本欠缺反省警
      惕之能力，檢察官得依職權或依告訴人之聲請，將被告「
      緩起訴」處分撤銷。而行政罰法第26條第2 項之規定，以
      應受行政罰之行為如經不起訴處分或為無罪、免訴、不受
      理、不付審理之裁判確定者，始得依違反行政法上義務規
      定裁處之，並未明文包括「緩起訴處分」在內。雖「緩起
      訴處分」確定時被告可免於刑事訴追，與受「不起訴處分
      」之效果相同，而行政罰法第26 條 第2 項規定，解釋上
      亦應包括「緩起訴處分」在內，但依據該規定之立法意旨
      ，亦必須待「緩起訴處分」實質確定時，被告才終局地確
      定免於受刑事訴追，原處分機關始得為行政裁罰，此觀刑
      事訴訟法第260 條就「緩起訴處分期滿未經撤銷」始賦與
      不起訴處分之實質確定效力之規定可證；亦即在緩起訴期
      間內（即猶豫期間期滿前），該緩起訴處分若經撤銷，被
      告尚有受刑事訴追、處罰之可能，此時原處分機關若依法
      為行政裁決，無異將使受處分人有同時遭受行政處罰及刑
      事訴追之危險，顯與行政罰法第26條規定之立法意旨相違
      背。準此，自行政罰法第26條規定立法意旨為有利於行為
      之解釋，應認應受行政裁罰之行為，關於罰鍰部分，同一
      事實如經緩起訴處分確定者，亦有行政罰法第二十六條明
      定一事不二罰原則之適用，而行政機關應待緩起訴處分實
      質確定（即緩起訴猶豫期間經過而未經撤銷）後，因行為
      人已最終確定免於受刑事處罰時，方得為與刑罰相類之罰
      鍰處分。
    (三)本件異議人於上揭時地酒後違規駕車之同一事實，前業經
      臺灣臺北地方法院檢察署檢察官於95年4 月20日以95年度
      偵字第6081號緩起訴處分在案，期間為一年，被告即異議
      人應於緩起訴確定後三個月內，向國庫支付新臺幣三萬元
      （已履行），且上開緩起訴處分並經臺灣高等法院檢察署
      於95年5 月2 日駁回再議之聲請等情，有上開緩起訴處分
      書、臺灣高等法院檢察署95年度上職議字第4388號處分書
      各一件在卷可稽。惟本件原處分之裁決日期為95年8 月1
      日，而前開緩起訴處分於95年5 月2 日確定，以緩起訴期
      間一年計算，該緩起訴於96年5 月2 日才能實質確定。從
      而，依上述說明，在上開緩起訴處分尚未實質確定前，原
      處分機關逕依道路交通管理處罰條例規定裁處受處分人罰
      鍰五萬七千元部分，顯與行政罰法第26條第2 項之規定意
      旨有違，難認允當，是本件原處分關於罰鍰部分，異議人
      之異議為有理由，應予撤銷，另諭知異議人不罰。至原處
      分關於裁處吊扣駕駛執照十二個月部分，則屬行政罰法第
      26條第1 項但書之其他種類行政裁罰，依上述說明，於法
      並無不合，是本件此部分裁罰異議為無理由，應予駁回。
三、據上論結，應依道路交通案件處理辦法第19條、第20條，裁
    定如主文。
中    華    民    國    95    年    11    月    30    日
                        交通法庭  法  官  彭  全  曄
以上正本證明與原本無異
如不服本裁定應於送達後5日內向本院提出抗告狀
                                  書記官  吳  詩  琳
中    華    民    國    95    年    11    月    30    日


司法院資訊處製作；財團法人民間司法改革基金會備份。
